【裁判字號】    95,訴,872
【裁判日期】    951011
【裁判案由】    分割共有物
【裁判全文】
臺灣桃園地方法院民事判決               95年度訴字第872號
原      告  乙○○
訴訟代理人  劉孟錦律師
複代理人    賴見強律師
複代理人    歐翔宇律師
被      告  壬○○
訴訟代理人  甲○○○
被      告  癸○○○
被      告  己○○
                        號戶.
被      告  丁○○
被      告  戊○○
被      告  丙○○
被      告  辛○○
被      告  庚○○
前列四人共同
訴訟代理人  丙○○
前列四人共同
訴訟代理人  丁○○
上列當事人間請求分割共有物事件，於民國95年9月26日言詞辯
論終結，本院判決如下：
    主  文
被告壬○○、癸○○○、丁○○、戊○○、許至金、辛○○、庚○○、己○○應就許粽所有坐落桃園縣新屋蚵殼港段蚵殼港小段
第一六四地號土地，面積六一Ｏ一平方公尺，應有部分二分之一
辦理繼承登記。
被告壬○○、癸○○○、丁○○、戊○○、許至金、辛○○、庚○○、己○○為第一項繼承登記後，原告與被告壬○○、癸○○○、丁○○、戊○○、許至金、辛○○、庚○○、己○○共有坐
落桃園縣新屋蚵殼港段蚵殼港小段第一六四地號土地應予原物分
割。分割方法為：如附圖即桃園縣楊梅地政事務所九十五年八月
七日土地複丈成果圖所示地號編號一六四（Ａ）（面積三Ｏ五Ｏ
點五平方公尺）歸原告所有。
如附圖所示編號一六四（Ｂ）（面積三Ｏ五Ｏ點五平方公尺）歸
被告壬○○、癸○○○、丁○○、戊○○、許至金、辛○○、庚○○、己○○所有，並維持公同共有。
訴訟費用由原告及被告依如附表所示之比例負擔。
    事實及理由
一、本件被告壬○○、癸○○○、丁○○、戊○○、丙○○、辛○○、庚○○未於最後言詞辯論期日到場，核無民事訴訟法
    第386條各款所列情形，爰依原告聲請，由其一造辯論而為
    判決。
二、本件原告起訴主張：其與被告之被繼承人許粽共有坐落桃園
    縣新屋鄉○○○段蚵殼港小段164地號土地，面積6,101平方
    公尺，應有部分各為2分之1。雙方並無不得分割之協議，亦
    無因物之使用目的不能分割之情形。嗣許粽於民國87年1月
    13日死亡，其合法繼承人即被告迄未辦理繼承登記，爰依民
    法第824條規定，起訴請求裁判分割，並聲明：（一）被告
    應就許粽所有坐落桃園縣新屋鄉○○○段蚵殼港小段164地
    號土地，面積6,101平方公尺，應有部分2分之1，辦理繼承
    登記。（二）兩造共有坐落桃園縣新屋鄉○○○段蚵殼港小
    段164地號土地以如附圖所示之方式分割，編號164（A）部
    分，面積3050.5平方公尺歸原告原告所有；編號164（B）部
    分，面積3050.5平方公尺由被告維持公同共有。
三、被告己○○部分：其同意辦理繼承登記，並就繼承所得之共
    有物，各依應有部分持分比率進行分割，並同意按原告提出
    之方法分割等語。
四、被告壬○○、癸○○○、丁○○、戊○○、許至金、辛○○
    、庚○○雖未於最後辯論期日到場，惟據其所為之陳述略以
    ：其均同意按原告提出之方法分割等語。
五、得心證理由：
  （一）本件原告起訴主張：其與被告之被繼承人許粽共有坐落
        桃園縣新屋鄉○○○段蚵殼港小段164地號土地，面積
        6,101平方公尺，應有部分各為2分之1，被告壬○○、
        癸○○○、丁○○、戊○○、許至金、辛○○、庚○○
        、己○○等人尚未辦理繼承登記等情，有土地登記謄本
        一份、戶籍謄本九份、繼承系統表一紙、查詢表二紙在
        卷可稽，並為被告所是認，原告此部分之主張堪信為真
        實。
  （二）按法院裁判分割共有物，性質上為共有人間應有部分之
        交換，自屬處分行為，以各共有人之處分權存在為前提
        ，故提起分割共有物之訴，參與分割之當事人以全體共
        有人為限，而各共有人之應有部分應以土地登記簿上所
        記載者為準。倘於第二審言詞辯論終結前有共有人死亡
        時，其繼承人因繼承，固於登記前已取得不動產物權，
        惟非經登記不得處分其物權，則在辦畢繼承登記前，其
        繼承人仍不得以共有人身分參與共有物之分割，但為求
        訴訟經濟起見，可許原告就請求繼承登記及分割共有物
        之訴合併提起，即以一訴請求該死亡之共有人之繼承人
        辦理繼承登記，並請求該繼承人於辦理繼承登記後，與
        原告及其餘共有人分割共有之不動產（最高法院91年度
        台上字第832號判決要旨參照）。如前所述，本件被告
        壬○○、癸○○○、丁○○、戊○○、許至金、辛○○
        、庚○○、己○○等人就其被繼承人許粽所有之系爭土
        地並未辦理繼承登記，則原告主張被告壬○○、癸○○○、丁○○、戊○○、許至金、辛○○、庚○○、己○○等人應先辦理繼承登記，為有理由，應予准許。
  （三）按各共有人得隨時請求分割共有物。但因物之使用目的
        不能分割或契約定有不分割之期限者，不在此限；又共
        有物之分割，依共有人協議之方法行之；分割之方法不
        能協議決定者，法院得因任何共有人之聲請命為以原物
        分配於各共有人。民法第823條第1項、第824 條第1項
        、第2項第1款分別定有明文。又按當事人主張事實，須
        負舉證責任，倘所提出之證據，不足為其主張事實之證
        明，自不能認其主張之事實為真。經查，系爭土地兩造
        並無不能分割之協議，亦無因物之使用目的，致不能分
        割之情形，惟被告因故無法辦理繼承登記，為兩造所不
        爭執，就分割之方法顯難為一致之協議。從而，原告請
        求將系爭土地為分割之判決，洵屬有據，應予准許。
  （四）被告壬○○、癸○○○、丁○○、戊○○、許至金、辛○○、庚○○、己○○等人均表示於分割後維持共有，
        應予准許。
  （五）原告提出如附圖所示之分割方案，被告壬○○、癸○○○、丁○○、戊○○、許至金、辛○○、庚○○、己○○等人均同意。本院斟酌前開土地共有人之意願、土地
        為林地之性質，暨其整體之利用價值，並兼顧分配價值
        平等均衡原則，認依附圖即桃園縣楊梅地政事務所95
        年8 月7 日之土地複丈成果圖所示為分割，尚公平允洽
        ，亦合於社會經濟效用與成本，爰判決如主文所示。
  （六）又本件最主要爭執係因分割共有物而涉訟，被告之行為
        可認按當時之訴訟程度為伸張或防禦權利所必要，故由
        勝訴之原告亦負擔一部訴訟費用，並依如附表所示之比
        例負擔訴訟費用。
六、結論：原告之訴為有理由，依民事訴訟法第八十條之一，判
    決如主文。
中    華    民    國    95    年    10    月    11    日
                  民事第一庭    法  官  吳爭奇
附表：
┌──────────────────────────┐
│土地坐落：桃園縣新屋鄉○○○段蚵殼港小段164地號     │
├─────┬──────┬─────────────┤
│所有權人  │應有部分比例│訴訟費用負擔比例          │
│          │維持共有比例│                          │
├─────┼──────┼─────────────┤
│原告乙○○│2分之1      │2 分之1                   │
├─────┼──────┼─────────────┤
│被告壬○○│公同共有2分 │8分之1                    │
│          │之1         │                          │
├─────┼──────┼─────────────┤
│被告廖許香│公同共有2分 │8分之1                    │
│妹        │之1         │                          │
├─────┼──────┼─────────────┤
│被告己○○│公同共有2分 │8分之1                    │
│          │之1         │                          │
├─────┼──────┼─────────────┤
│被告丁○○│公同共有2分 │40分之1                   │
│          │之1         │                          │
├─────┼──────┼─────────────┤
│被告戊○○│公同共有2分 │40分之1                   │
│          │之1         │                          │
├─────┼──────┼─────────────┤
│被告丙○○│公同共有2分 │40分之1                   │
│          │之1         │                          │
├─────┼──────┼─────────────┤
│被告庚○○│公同共有2分 │40分之1                   │
│          │之1         │                          │
├─────┼──────┼─────────────┤
│被告辛○○│公同共有2分 │40分之1                   │
│          │之1         │                          │
┴─────┴──────┴─────────────┘
以上正本係照原本作成
如對本判決上訴，須於判決送達後20日內向本院提出上訴狀
中    華    民    國    95    年    10    月    11    日
                                書記官  黃泰能


司法院資訊處製作；財團法人民間司法改革基金會備份。
